【裁判字號】    89,上易,322
【裁判日期】    900717
【裁判案由】    損害賠償
【裁判全文】
臺灣高等法院民事判決  八十九年度上易字第三二二號
      上  訴  人    台灣省私立八德殘障教養院
      法定代理人    呂新民
      上  訴  人    甲○○
      被  上訴人    乙○○
右當事人間損害賠償事件，上訴人對於中華民國八十九年二月十四日臺灣桃園地方法
院八十八年度訴字第一七○三號第一審判決提起上訴，本院判決如左：
      主      文
原判決除確定部分外，關於命上訴人連帶給付超過新臺幣拾參萬參仟參佰柒拾元及自
八十八年六月九日起至清償日止，按週年利率百分之五計算之利息部分，及該部分假
執行之宣告，暨訴訟費用之裁判均廢棄。
右開廢棄部分，被上訴人在第一審之訴及其假執行之聲請均駁回。
其餘上訴駁回。
第一審（除確定部分外）、第二審訴訟費用由上訴人連帶負擔百分之十七，餘由被上
訴人負擔。
      事      實
甲、上訴人方面：
一聲明：
  (一)原判決不利於上訴人部分廢棄。
  (二)右廢棄部分，被上訴人在第一審之訴駁回。
二陳述：除與第一審判決記載相同者予以引用外，補稱：
  (一)兩造就被上訴人於八十七年十一月二十日駕車，與上訴人台灣省私立八德殘障教
    養院（下簡稱八德教養院）所僱用之司機上訴人甲○○發生車禍，造成被上訴人
    受有右脛骨開放性骨折之傷害之事實、被上訴人在長庚醫院、省立桃園醫院及聖
    保祿醫院就醫所支出之費用不爭執。（惟有關健保支出部分，非被上訴人所支付
    ，被上訴人不得請求) 、被上訴人支出之醫療器材費用計新臺幣（下同）八百三
    十八元、就醫乘車費用一千九百三十元部分均不爭執。
  (二)然被上訴人於本事件車禍的發生與有過失，被上訴人有行經彎道無號誌之路口未
    減速慢行之過失，被上訴人應負擔至少百分之五十。另被上訴人提出其於高雄宏
    庚醫院治療所支出之七百五十元，被上訴人家住桃園，受傷期間仍陸續在省桃、
    林口長庚就醫，實無理由還遠至高雄就醫，此部分之醫療費用顯然不實。且宏庚
    診所看診應為虛偽。
  (三)被上訴人自己不去工作，不得請求不工作之損害賠償，且被上訴人於車禍發生後
    的八十七年才由其自己所開設之瓦斯行，出具扣繳憑單，謂其有無法工作之損失
    ，顯然不實。再被上訴人於原審八十八年十一月起，均自行到庭，且無需任何拐
    杖等器物支撐，其主張自八十八年十二月份起要再休養半年，顯被上訴人不去工
    作，而不是不能工作。
  (四)有關被上訴人所提出Ｘ光片，應可清楚看出被上訴人之脛骨受傷情形並不嚴重，
    且被上訴人於車禍甫發生時，曾在省立桃園醫院治療一段時間，惟均屬門診看診
    ，最後乙紙費用證明單是八十七年十二月二十二日，嗣被上訴人未回診，其原因
    不詳，嗣後被上訴人所提出的診斷書或醫療收據卻均屬中醫診所所開出，尤其以
    右脛骨骨折之情形，是否需治療一年，上訴人否認之。
  (五)上訴人甲○○七十歲，現無工作，以前任職司機，月入約一萬二千元，國小畢業
    ，已婚，配偶無工作，育四子女，大女兒今年三十歲、已婚，二兒子現年二十六
    歲、月入三萬多元，三女二十三歲，剛去上班、月入不清楚，四兒二十一歲、月
    入三萬多元，無不動產，當初買時房子所有權未過戶給我們，只有土地所有權，
    沒有存款。
三證據：除援用第一審所提出者外，補提：
  上證(一)：醫療費用收據二紙。
  上證(二)：通知單。
  聲請函查被上訴人八十八年度綜合所得稅申報書及核定書、被上訴人在桃園醫院治
  療之情形，被上訴人腳傷之情形，應治療多久可痊癒？調被上訴人病歷資料、被上
  訴人之Ｘ片、訊問證人葉偉權。
乙、被上訴人方面：
一聲明：上訴駁回。
二陳述：除與第一審判決記載相同者予以引用外，補稱：
  (一)被上訴人自高職畢業後，一直擔任搬運瓦斯之工作，未曾有其他工作經驗及專業
    技術，純粹為出賣勞力之人。本件車禍造成被上訴人長期行動不便，無法久站或
    隨意蹲坐，平日跛腳而行，無法駕駛車輛，實已無力從事一般勞務之工作，即使
    是簡易之工作，一般僱主亦不願僱用行動緩慢，腳部不便之人，因此被上訴人一
    直無法尋獲適當之工作，直至日前，始開始在親戚開設之小吃店工作，並非被上
    訴人主觀上不願工作。依函查綜合所得稅相關資料，被上訴人於八十八年間僅有
    投資之股利及盈餘所得，未有工作薪資之所得，可證被上訴人於療傷期間確實無
    法工作。
  (二)被上訴人於車禍當日即八十七年十一月二十日桃園醫院就診，次日轉至長庚醫院
    ，嗣後又陸續至聖保祿醫院及宏庚醫院診療。
  (三)依黃朝仁醫師中仁中醫診所函覆可知，被上訴人於八十七年十一月二十五日就診
    時，傷口現狀為「右膝至踝部嚴重紅腫疼痛、膿血兼雜、部分結塊、甚臭、步履
    障礙」，嗣覆診時則為「創口乾淨、無臭、紅腫疼痛改善許多」，顯見上該中醫
    之診治有助於傷口之癒合，按中西醫就骨折之治療方式不同，被上訴人於八十七
    年十一月二十一日至長庚醫院診治後，腿部仍感疼痛，乃經由友人介紹至中仁中
    醫診所就診，診治之後腿部紅腫疼痛之情形確實改善許多，基上，上訴人於長庚
    醫院診治無效後，改至中仁中醫診所就診，並無違常情，其支出之必要醫療用二
    千三百八十元，自得請求上訴人賠償。
  (四)依宏庚醫院函覆可知，被上訴人於八十七年十一月三十日至八十九年九月二十三
    日間，曾至宏庚醫院連續就診十五次，其中八十八年十二月一日之就診病歷記載
    ：被上訴人「因傷未完全癒合，宜休養半年」，由此可證被上訴人提出之宏庚醫
    院之診斷證明書確實為真。又被上訴人於八十八年十二月一日後仍至宏庚醫院連
    續看診三次，益證當時被上訴人之傷口尚未痊癒。
  (五)被上訴人五十八年次、高職畢業，在小吃店工作，月入一、二萬，已婚，育二子
    ，一為八十七年生、另一為八十八年生，太太未上班，有一棟房子。
三證據：除援用第一審所提出者外，補提：
  被上證(一)：診斷證明書。
  被上證(二)：所得稅結算申報書影本。
  聲請函被上訴人申報所得稅之相關資料、函中仁中醫診所、宏庚、長庚醫院查被上
  訴人之就醫紀錄等。
丙、本院依職權調閱臺灣桃園地方法院八十八年度交易字第七六號刑事卷宗、
      理      由
甲、程序方面：
原判決將上訴人「台灣省私立八德殘障教養院、法定代理人呂新民」，誤載為「私立
八德殘障教養院、法定代理人廖學義」，已經原審於八十九年九月二十二日裁定更正
，有裁定一紙可憑（見本院卷第七十二頁）。
乙、得心證之理由：
一本件被上訴人起訴主張被上訴人甲○○係被上訴人八德教養院僱用之司機，於八十
  七年十一月二十日上午八時三十分許，駕駛該公司自用小客車，途經桃園縣桃園市
  ○○路○段中路加油站前，侵入來車道撞擊被上訴人駕駛之自用小客車，致被上訴
  人受有右脛骨開放性骨折之傷害，受有醫療及相關費用共五萬零一百八十七元、工
  作薪資損失七十一萬零二百零八元、並請求精神慰撫金四十萬元，爰依侵權行為法
  律關係請求上訴人連帶給付一百一十六萬零三百九十五元及法定遲延利息等語；上
  訴人則以被上訴人行經彎道未減速慢行，與有過失，應減輕上訴人至少百分之五十
  之賠償金額，又中仁中醫看診支出二千三百八十元、正春國術館費用一萬八千元、
  藥材一千六百十二元、中藥材一萬元，均屬不必要之支出應予剔除，另被上訴人係
  瓦斯行之負責人，豈有支領薪資之理，其提出之扣繳憑單並不實在；宏庚醫院所出
  具之須再休養半年之診斷證明書並不實在，被上訴人不得請求工作薪資損失，被上
  訴人請求之精神慰撫金過高，應予酌減云云資為抗辯；被上訴人甲○○另以其確有
  過失，唯其所駕駛之汽車已投保汽車強制責任險等語資為抗辯（被上訴人於原審請
  求上訴人連帶一百十六萬零三百九十五元及自起訴狀繕本送達之翌日起算之法定遲
  延利息，經原審判命上訴人連帶給付八十一萬九千二百三十元及法定遲延利息，駁
  回被上訴人其餘之請求，被上訴人就其敗訴部分未據提起上訴而告確定，上訴人就
  其敗訴部分提起上訴）。
二被上訴人主張被上訴人甲○○係被上訴人八德教養院僱用之司機，於八十七年十一
  月二十日上午八時三十分許，駕駛該公司自用小客車，途經桃園縣桃園市○○路○
  段中路加油站前，侵入來車道撞擊被上訴人駕駛之自用小客車，致被上訴人受有右
  脛骨開放性骨折之傷害等之事實，已據被上訴人告提出診斷證明書影本一紙為證，
  且為上訴人甲○○所不爭執（見原審卷第十一頁正面－甲○○：我承認自己有過失
  。）；再上訴人甲○○確因「係私立八德殘障教養院娃娃車駕駛，為從事業務之人
  ，於八十七年十一月二十日上午八時三十分許，駕駛車號ＬＢ─八四九一號娃娃車
  ，在桃園縣桃園市○○路○段中路加油站前道路上時，本應注意駕駛汽車應在遵行
  車道內行駛，不得駛入來車之車道內，而依當時情形，並無不能注意之情形，竟疏
  未注意，因自行操控失當侵入對向來車道，致其右前車頭撞及適時由對向駛至之乙
  ○○駕駛之車號ＫＺ─四八二九號自用小貨車之車頭，乙○○因此受右脛股開放性
  骨折之傷害。」，經臺灣桃園地方法院於八十八年六月十五日以八十八年度交易字
  第七六號判決「甲○○從事業務之人，因業務上之過失傷害人，處有期徒刑三月，
  如易科罰金，以（銀元）三百元折算一日。」於八十八年七月十五日確定等事實，
  已據本院調閱該刑事卷宗審閱無訛，被上訴人主張上開甲○○前開過失傷害人之侵
  權行為，堪認為實在。
三上訴人甲○○不法侵害被上訴人之身體，既如前述，上訴人八德教養院復為上訴人
  甲○○之僱用人，依民法第一百八十八條「受僱人因執行職務，不法侵害他人之權
  利者，由僱用人與行為人連帶負損害賠償責任。」之規定，上訴人對被上訴人所受
  之損害，自應負連帶賠償責任。又被上訴人就原審敗訴部分，未據提起上訴，已如
  前述，則本院所應審酌者，為原判決命上訴人連帶給付部分，是否妥適。查原判決
  判命上訴人連帶給付八十一萬九千二百三十元係醫療費用六千二百七十二元加醫療
  器材費用支出八百三十八元加就醫乘車費用一千九百三十元加工作薪資損失七十一
  萬零一百九十元加精神慰撫金十萬元，計八十一萬九千二百三十元，爰分述如左：
  (一)醫療費用六千二百七十二元：
    (1)原判決認定之醫療費用六千二百七十二元，係聖保祿醫院之四百五十元加宏庚
      醫院之七百五十元加桃園醫院之二千三百八十二元加長庚醫院之五百九十元加
      中仁中醫診所之二千三百八十元加Ｘ光片五百元減證明書費七百八十元，得六
      千二百七十二元。
    (2)上訴人就聖保祿醫院之四百五十元、桃園醫院之二千三百八十二元、長庚醫院
      之五百九十元不爭執（見本院卷第一九五頁），被上訴人此部分之請求，自應
      准許。
    (3)上訴人雖主張被上訴人家住桃園，至高雄宏庚醫院就醫，實無理由，則被上訴
      人請求宏庚醫院醫療費用七百五十元不實在云云。然被上訴人所請求宏庚醫院
      之七百五十元，其收據計二紙，其一為八十七年十一月三十日至八十七年十二
      月十六日計六次，其二為八十八年三月五日至八十八年三月八日計二次，有該
      收據可參（見原審卷第二十三頁），據被上訴人車禍發生時之八十七年十一月
      二十日為時不遠，且被上訴人分別於八十七年十一月三十日、十二月一日、二
      日、三日、八日、十六日、八十八年三月五日、八日至宏庚醫院就醫，有高雄
      縣鳳山市宏庚診所（按宏庚醫院於八十九年十一月一日起另址開設診所）函附
      病歷可憑（見本院卷第一○六頁以下），時間頗為相近，應認被上訴人至宏庚
      醫院之診療仍為必要費用。至被上訴人家住桃園，遠至高雄就醫，或被上訴人
      信任宏庚之醫生，或他人介紹，或因緣際會在高雄就醫，上訴人以被上訴人家
      住桃園至高雄就醫，宏庚醫院出具之收據無必要云云，非屬可採。被上訴人請
      求宏庚醫院七百五十元部分，應予准許。
    (4)上訴人雖又主張其所不爭執之醫療費用，被上訴人仍不得請求全民健康保險部
      分云云，然此部分原判決未判命上訴人連帶給付（原判決判命上訴人連帶給付
      之醫療費用僅有自行負擔支付部分），被上訴人就其被駁回部分，又未提起上
      訴，則此部分，本院無庸審酌。
    (5)至中仁中醫診所二千三百八十元部分，雖據被上訴人提出收據一紙，上載被上
      訴人於八十七年十一月二十五日至八十七年十一月二十七日在該診所門診醫療
      （見原審卷第二十八頁）。然據財團法人長庚紀念醫院於九十年一月十九日以
      長庚院法字第○七八五號函覆本院「鄭君係於八十七年十一月二十一日因脛
      骨轉勝為敗性骨折至本院急診就醫，就上述傷勢視之，如選擇以西醫方式治療
      ，以西醫之觀點，並無一定必要再看中醫。」有該函在卷可憑（見本院卷第一
      一二－一頁），被上訴人既於八十七年十一月二十日、二十一日在桃園醫院、
      長庚醫院就醫，於八十七年十一月三十日在宏庚醫院就醫，則其以西醫方式治
      療之同時，無再以中醫方式治療之必要，被上訴人請求中仁中醫診所二千三百
      八十元部分，不應准許。
    (6)被上訴人另請求Ｘ光照攝費用五百元，固據提出收據一紙為證（見原審卷第三
      十頁），然該紙Ｘ光照攝日期為八十八年一月七日，而被上訴人於八十七年十
      一月二十日、八十七年十二月十日至八十九年十二月二十二日間另在桃園醫院
      照攝Ｘ光計二次（見原審卷第二十四頁、第二十六頁），被上訴人顯無重複照
      攝Ｘ光之必要，其請求Ｘ光照攝費用五百元，不應准許。
    (7)綜上所述，原審認定之醫療費用尚須扣除中醫費用二千三百八十元、Ｘ光照攝
      費用五百元，扣除後之金額為三千三百九十二元。被上訴人請求之醫療費用於
      三千三百九十二元範圍內，應予准許，逾此部分之請求，不應准許。
  (二)醫療器材費用支出八百三十八元：
    此部分為上訴人所不爭執（見本院卷第一九五頁），被上訴人此部分之請求，自
    應准許。
  (三)就醫乘車費用一千九百三十元：
    此部分為上訴人所不爭執（見本院卷第一九五頁），被上訴人此部分之請求，自
    應准許。
  (四)工作薪資損失七十一萬零一百九十元：
    (1)被上訴人主張其有十八個月無法工作，每月薪資三萬九千四百五十五元，計損
      失薪資七十一萬零一百九十元，固據提出宏庚醫院八十八年十二月一日之診斷
      證明書為證，該證明書載「因尚未完全癒合宜休養半年」（見原審卷第三十八
      頁），以八十八年十二月一日起算半年，即須休養至八十九年五月方能痊癒，
      原判決據以認定被上訴人自八十七年十一月二十日受傷至八十九年五月，計十
      八個月，被上訴人每月薪資三萬九千四百五十五元，被上訴人損失薪資七十一
      萬零一百九十元。
    (2)惟查被上訴人係啟宏煤氣行合夥之負責人係屬執行業務之股東，被上訴人八十
      七年之薪資所得亦係啟宏媒氣行所發放，有營利事業登記證、扣繳憑單可稽（
      見原審卷第六十五頁、第三十七頁）。被上訴人雖主張「被上訴人自高職畢業
      後，一直擔任搬運瓦斯之工作，未曾有其他工作經驗及專業技術，純粹為出賣
      勞力之人。本件車禍造成被上訴人長期行動不便，無法久站或隨意蹲坐，平日
      跛腳而行，無法駕駛車輛，實已無力從事一般勞務之工作：：」（見本院卷第
      六十八頁）。然查被上訴人既為啟宏媒氣行之合夥人之一，係負責人處於監督
      、指揮員工之地位，縱被上訴人平日兼作搬運瓦斯之工作，然於身體不適無法
      搬運瓦斯時，仍得回歸負責人身分，作監督、指揮員工或接聽電話等無庸勞力
      之工作，又被上訴人自認係高職畢業，卻主張除搬運瓦斯工作外，無其他技術
      云云，然高職畢業已屬中上教育程序，作監督、指揮員工或接聽電話等工作綽
      綽有餘，被上訴人謂其無其他技術，非屬實在，則被上訴人主張其須於痊癒後
      方能工作云云，即非可採。
    (3)被上訴人於原審主張「被迫將媒氣行轉讓友人經營」云云，然被上訴人就此事
      實，未舉證以實其說，其該等辯解亦非可採，且被上訴人是否確將媒氣行轉讓
      他人於本件無關。
    (4)被上訴人又稱其車禍後無法駕駛車輛，無法從事一般勞務工作云云，然被上訴
      人於八十七年十一月二十日發生本件車禍，隨即於八十七年十二月九日二十三
      時駕駛本件車禍發生時所駕駛之ＫＺ－四八二九號車輛，在桃園縣國際路一段
      中路加油（按與本件車禍發生地點同），因行經彎道無號誌之路口未減速慢行
      而被警員舉發違反道路交通管理處罰條例，有通知單一紙在卷可憑（見原審卷
      第六十頁），距車禍發生時僅十九日，則被上訴人所稱其車禍發生後無法駕駛
      車輛云云，亦非實在。
    (5)綜上所述，被上訴人本身為媒氣行之負責人，雖因車禍受傷，仍得為負責人所
      應為之監督、指揮員工、接聽電話等無庸耗費勞力之工作，且其於八十七年十
      二月九日晚間十一時，即因駕駛同一輛車違規被查獲，則被上訴人因車禍無法
      工作之期間僅為八十七年十一月二十日（上午八時三十分許發生車禍）至八十
      七年十二月九日（被上訴人再次駕駛車輛為當日晚間十一時），計二十日。又
      被上訴人提出扣繳憑單上載所得給付年度為八十七年度，所得所屬年月為八十
      七年一月至八十七年十二月，以被上訴人車禍發生日期為八十七年十一月二十
      日，則該所得四十三萬四千元為十又三十分之十九之薪資，平均月薪為四萬零
      八百十五元，上開二十日不能工作之薪資損失為二萬七千二百十元。被上訴人
      請求之薪資損失於此範圍內於法有據，逾此範圍，應予駁回。
  (五)精神慰撫金十萬元：
    查被上訴人因本件車禍受傷，肉體、精神確受極大痛若，本院斟酌實際情況，及
    兩造之身分、地位、經濟能力等（上訴人八德教養院係財團法人，以舉辦並發展
    社會福利救助事業為宗旨，財產總額一百一十萬元，由神明會、祖公會之會員捐
    助土地及現金－見本院卷第三十五頁；上訴人甲○○七十歲，現無工作，以前任
    職司機，月入約一萬二千元，國小畢業，已婚，配偶無工作，育四子女均已成年
    ，無房屋，有土地，無存款；被上訴人五十八年次、高職畢業，在小吃店工作，
    月入一、二萬，已婚，育二子，一為八十七年生、另一為八十八年生，太太未上
    班，有一棟房子），認原判決認定之十萬元，核無不合。
  (六)綜合以上資料，被上訴人得請求之損害賠償為十三萬三千三百七十元。
四上訴人雖辯稱被上訴人亦有行經彎道未減速慢行之過失，固據上訴人提出桃園縣警
  察局舉發違反道路交通管理事件通知單影本一紙為證，然該違規通知單所載違規時
  間係八十七年十二月九日二十三時，與本件發生車禍之八十七年十一月二十日上午
  八時三十分許不同，是該違規舉發通知書並不能證明被上訴人有行經彎道未減速慢
  行之情事。另被上訴人於刑案警局訊問中自承當時時速為四十公里，上開臺灣桃園
  地方法院八十八年交易字第七六號卷所附之道路交通事故調查報告表所載肇事現場
  之速限為六十公里，被上訴人已減速慢行，此外上訴人未另舉證以實其說，其所為
  被上訴人與有過失之抗辯，非屬可採，上訴人自不得援引民法第二百十七條之規定
  ，主張減輕或免除賠償金額。
五從而被上訴人依侵權行為法律關係請求上訴人應連帶給付被上訴人十三萬三千三百
  七十元，及自起訴狀繕本送達之翌日即八十八年六月九日起至清償日止，按週年利
  率年息百分之五計算之利息，為有理由，應予准許，其逾此範圍之請求，應予駁回
  。原判決判命上訴人連帶給付，於超過上開應准許之範圍，為上訴人敗訴之判決，
  尚有未洽，上訴意旨指摘此部分原判決不當，求予廢棄改判，為有理由，應由本院
  予以廢棄，改判如主文第二項所示。至上開應准許部分，原審為上訴人敗訴之判決
  ，並依兩造之聲請，酌定相當擔保金額分別為假執行及免為假執行之諭知，核無不
  合。上訴意旨指摘原判決不當，求予廢棄改判，為無理由，應予駁回。
六本件因事證已臻明確，兩造其餘攻擊、防禦方法及所為之立證，與判決之結果不生
  若何影響，無庸再逐一予以論究，合併敘明。
據上論結，本件上訴為一部有理由，一部無理由，依民事訴訟法第四百五十條、第四
百四十九條第一項、第七十九條但書、第八十五條第二項判決如主文。
中      華      民      國    九十    年      七      月      十七      日
                              民事第一庭
                                  審判長法  官  洪  仁  嘉
                                        法  官  顧  錦  才
                                        法  官  湯  美  玉
右正本係照原本作成。
不得上訴。
中      華      民      國    九十      年      七      月    十  八    日
                                        書記官  王  敬  端


司法院資訊處製作；財團法人民間司法改革基金會備份。
